【裁判字號】    97,審易,70
【裁判日期】    970909
【裁判案由】    毒品危害防制條例
【裁判全文】
臺灣士林地方法院刑事判決              97年度審易字第70號
公  訴  人  臺灣士林地方法院檢察署檢察官
被      告  甲○○
上列被告因違反毒品危害防制條例案件，經檢察官提起公訴（97
年度毒偵字第1031號），被告於準備程序中就被訴事實為有罪之
陳述，本院裁定改依簡式審判程序審理，並判決如下：
    主  文
甲○○施用第二級毒品，累犯，處有期徒刑伍月，如易科罰金，
以新臺幣壹仟元折算壹日。扣案之甲基安非他命殘渣袋（袋內殘
渣量微無法計重）壹個沒收銷燬；甲基安非他命吸食器壹支、分
裝匙壹支均沒收。
    事實及理由
一、本件犯罪事實及證據，除引用起訴書之記載（如附件起訴書
    ）外，另更正並補充：被告甲○○於民國97年4 月20日下午
    3 時許，在臺北縣汐止市○○路○ 段342 號2 樓住處，以將
    甲基安非他命置於吸食器內燒烤吸食其煙霧之方式，施用第
    二級毒品甲基安非他命1 次。被告於本院準備程序期日及審
    理時自白施用第二級毒品甲基安非他命1 次之犯罪事實，核
    與起訴書所載證據相符，足見被告自白與事實相符，本件事
    證明確，被告犯行洵堪認定，應依法論科。
二、被告所犯施用第二級毒品犯行部分，起訴書雖載為安非他命
    。惟安非他命、甲基安非他命固同屬安非他命類之中樞神經
    興奮劑，且俗名通常互為混用，惟二者究係不同之第二級毒
    品，並以甲基安非他命目前國內濫用最為嚴重。施用甲基安
    非他命之代謝最先是去N-甲基（N-demethylation） 形成安
    非他命，而施用甲基安非他命後，在正常尿液PH值情況下，
    24小時內，有43% 服用劑量以甲基安非他命原態排出；另施
    用安非他命後24小時內，有30% 以安非他命原態排出，20%
    經去氨基作用及氧化作用形成苯甲酸，2%經反應形成Noreph
    ed rine （參照行政院衛生署出版「物質濫用」、「常見濫
    用藥物檢驗方法彙編」所載）。施用安非他命後，其尿液不
    致檢出甲基安非他命陽性反應，施用甲基安非他命後，其尿
    液可檢出甲基安非他命和其代謝物安非他命成分，有行政院
    衛生署管制藥品管理局93年11月2 日管檢字第0930010499號
    函可參。是尿液經檢驗出甲基安非他命陽性，係被告施用甲
    基安非他命後以甲基安非他命原態排出者；而檢驗出安非他
    命陽性部分，乃施用甲基安非他命、安非他命均可檢驗出安
    非他命陽性反應。則由本件被告尿液經檢驗結果，呈甲基安
    非他命陽性反應，足以認定被告係施用甲基安非他命，而非
    安非他命，是起訴書關於此部分記載為安非他命，容有未洽
    ，應予更正。
三、按92年7 月9 日新修正之毒品危害防制條例刪除2 犯及3 犯
    之規定，一改修法前繁雜之處遇程序，僅將施用毒品者簡化
    區分為初犯、再犯，並認施用毒品者係屬病患性犯人，以觀
    察、勒戒戒除其身癮，並以強制戒治去除其心癮。經觀察、
    勒戒或強制戒治執行完畢釋放後，若係5 年後再犯該條例第
    10條施用毒品罪者，與同條例第20條第1 項、第2 項關於「
    初犯」之處理方式相同，檢察官應先聲請法院裁定令被告入
    勒戒處所觀察、勒戒，並視有無繼續施用毒品傾向，決定應
    予釋放、為不起訴之處分，或應聲請法院裁定令入勒戒處所
    強制戒治；若係5 年內「再犯」同條例第10條施用毒品罪者
    ，依同條例第23條第2 項規定，檢察官則應依法追訴。觀諸
    該條例第20條第3 項之修正理由：「觀察、勒戒或強制戒治
    5 年後再犯者，顯見前所實施之觀察、勒戒或強制戒治已足
    以遮斷其施用毒品之癮，為期自新及協助其戒除毒癮，對此
    5 年後再犯者，爰明定仍適用初犯之規定，先經觀察、勒戒
    、強制戒治之程序。」及同條例第23條第2 項之修正理由：
    「為配合簡化施用毒品犯之刑事處遇程序，並鑑於經觀察、
    勒戒或強制戒治執行完畢釋放後5 年內再犯者，其再犯率甚
    高，原據以實施之觀察、勒戒及強制戒治既已無法收其實效
    ，自應施以刑事處遇。」顯然如施用毒品者係前經觀察、勒
    戒或強制戒治等治療程序執行完畢5 年後，始再施用毒品之
    「初犯」，因前所執行之觀察、勒戒或強制戒治已足收戒除
    毒癮之效，自應重新執行觀察、勒戒或強制戒治等治療程序
    ，並於治療程序執行完畢後，由檢察官為不起訴處分，毋庸
    對之追訴處罰；反之，在「再犯」之情形，因其先前所為治
    療程序顯未能收戒斷毒癮之效，且考量施用毒品者之再犯率
    偏高，乃簡化其刑事處遇程序，而逕予追訴處罰，不再施以
    治療程序。參酌上開立法理由，修正毒品危害防制條例就施
    用毒品者，祇於「初犯」及「5 年後再犯」2 種情形，有其
    追訴條件之限制，即須於初犯經觀察、勒戒或強制戒治釋放
    後，5 年內均無施用毒品之行為，始能認其前所實施之觀察
    、勒戒或強制戒治已足遮斷毒癮，而得於5 年後再犯時，再
    予適用初犯之規定，重行觀察、勒戒等程序。倘5 年內已經
    再犯，被依法追訴處罰，縱其第3 次（或第3 次以上）施用
    毒品之時間在初犯釋放5 年以後，即與「5 年後再犯」之情
    形有別，且因已於「5 年內再犯」，顯見其再犯率甚高，原
    實施觀察、勒戒或強制戒治，已無法收其實效，而無5 年戒
    斷期之存在，自無再經觀察、勒戒及強制戒治之必要，即應
    依該條例第10條處罰，始符新法修正之本旨，最高法院95年
    度第7 次刑事庭決議、最高法院95年度臺非字第59號、第65
    號判決意旨可資參照。查本件被告甲○○前因施用毒品案件
    ，先後2 次經送觀察、勒戒，均認無繼續施用毒品傾向，各
    於87年10月20日、90年12月24日釋放出所，並經臺灣士林地
    方法院檢察署檢察官分別以87年度偵字第5224號、90年度毒
    偵緝字第216 號為不起訴處分確定。又於前案觀察、勒戒執
    行完畢釋放後5 年內，因施用毒品案件，分別由臺灣士林地
    方法院檢察署檢察官以93年度毒偵緝字第88號聲請簡易判決
    處刑、95年度毒偵字第1544號提起公訴，並經本院分別以93
    年度士簡字第865 號、95年度易字第1214號判決處有期徒刑
    4 月、6 月（嗣經裁定減為有期徒刑3 月）確定，於96年9
    月7 日縮刑期滿執行完畢，有臺灣士林地方法院檢察署90年
    度毒偵緝字第216 號不起訴處分書、93年度毒偵緝字第88號
    聲請簡易判決處刑書、95年度毒偵字第1544號起訴書、本院
    93年度士簡字第865 號、95年度易字第1214號刑事判決書、
    全國刑案資料查註表、全國施用毒品案件紀錄表、法務部全
    國檢察官線上查詢刑案人犯在監所最新資料表及臺灣高等法
    院被告前案紀錄表在卷可憑，是本件被告於90年12月24日觀
    察、勒戒執行完畢釋放後5 年內，又因施用毒品案件，經本
    院分別判處有期徒刑4 月、6 月（判處6 月部分嗣經裁定減
    為有期徒刑3 月）確定，即屬「5 年內再犯」，甚為明確。
    衡諸首揭說明，本案被告犯行既非初犯，亦非毒品危害防制
    條例第20條第3 項所指「5 年後再犯」之情形，即應依法訴
    追審理，附此敘明。
四、核被告所為，係犯毒品危害防制條例第10條第2 項之施用第
    二級毒品罪。被告於施用第二級毒品甲基安非他命前持有之
    低度行為為施用之高度行為所吸收，不另論罪。又被告有起
    訴書犯罪事實欄所載前科執行情形，此有臺灣高等法院被告
    前案紀錄表在卷可憑，其於前案有期徒刑執行完畢後，5 年
    內故意再犯有期徒刑以上之本罪，為累犯，應依法加重其刑
    。再按，毒品危害防制條例認施用毒品者具「病患性犯人」
    之特質，除降低施用毒品罪之法定刑外，並採以觀察、勒戒
    方式戒除其身癮及以強制戒治方式戒除其心癮之措施，足認
    僅對於施用毒品之犯人科以重刑，並不能使其戒除毒癮。另
    參諸世界各國之醫療經驗及醫學界之共識，咸認施用毒品成
    癮者，其心癮甚難戒除，絕難戒絕斷癮，致其再犯率均偏高
    （以新加坡為例，其執行強制戒治後再犯比例高達百分之72
    至75）。因此施用毒品者無法戒絕毒癮，一再施用，本為施
    用毒品者之特性，再犯施用毒品罪，量刑不宜過重，且新修
    正刑法已採一罪一罰，對於施用毒品者，每次施用毒品之犯
    行，均分別處罰，已足制裁被告各次施用毒品之犯行。雖被
    告曾於95年間，又因施用第二級毒品，經本院以95年度易字
    第1214號判決處有期徒刑6 月，裁定減為有期徒刑3 月確定
    ，惟本院爰據上揭說明並審酌刑法第57條所列各項情狀及被
    告曾經觀察、勒戒，仍無法戒除毒癮，復又觸犯本件犯行，
    可認被告具有「病患性犯人」之特質，且本件被告僅施用毒
    品1 次，其施用毒品係傷害自身健康，所生危害非鉅，又本
    件犯後被告坦承犯行，態度尚屬良好等一切情狀，量處如主
    文所示之刑，並諭知易科罰金之折算標準。
五、扣案甲基安非他命殘渣袋內之甲基安非他命殘渣，因量微無
    法磅秤，亦無法與袋析離，應依毒品危害防制條例第18條第
    1 項前段，將殘渣袋沒收銷燬。另扣案之甲基安非他命吸食
    器1 支、分裝匙1 支均為被告所有供施用上開毒品之工具，
    業經被告供承明確，均依刑法第38條第1 項第2 款、第3 項
    規定宣告沒收。
據上論斷，應依刑事訴訟法第273 條之1 第1 項、第299 條第1
項前段、第310 條之2 、第454 條第2 項，毒品危害防制條例第
10 條 第2 項、第18條第1 項，刑法第11條、第47條第1 項、第
41條第1 項前段、第38條第1 項第2 款，判決如主文。
本案經檢察官游儒倡到庭執行職務。
中    華    民    國    97    年    9     月     9    日
                  刑事第一庭法  官  洪英花
以上正本證明與原本無異。
如不服本判決，應於收受送達後10日內向本院提出上訴書狀，其
未敘述上訴之理由者並得於提起上訴後20日內向本院補提理由書
（均須按他造當事人之人數附繕本）。
                            書記官  趙彩彤
中    華    民    國    97    年    9     月    9     日
附錄本案論罪科刑法條全文：
毒品危害防制條例第10條第2項
施用第二級毒品者，處3 年以下有期徒刑。


司法院資訊處製作；財團法人民間司法改革基金會備份。
